臺灣高等法院臺南分院刑事裁定       
                                    110年度毒抗字第749號
抗  告  人  甲○○



上列抗告人因違反毒品危害防制條例案件，不服臺灣臺南地方法
院中華民國110年8月31日所為110年度毒聲字第881號裁定，提起
抗告，本院裁定如下：
    主  文
抗告駁回。
    理  由
一、抗告意旨略以：因抗告人經原審法院以110年度毒聲字第881
    號裁定送強制戒治，就前科紀錄和專家學者之評分標準，顯
    有影響抗告人之權益，按罪不溯及既往之司法前科紀錄來衡
    定強制戒治處分之主要依據，實有違一罪不二罰之精神以及
    罪疑惟輕等原則。矯正署成立其勒戒、戒治機關意乃免除監
    所人滿為患造成國家資源之負擔，而就醫學觀點，抗告人乃
    屬戒癮治療病人，而非精神病患，非得長期限制自由否則難
    收痊癒之效果，且抗告人後續仍有刑期要接續執行，如何認
    定抗告人有繼續施用毒品之傾向，就心理認知層面實不該以
    預知而作為認定抗告人有繼續施用毒品之可能性。按情理法
    理，應使受刑人得接續執行有期徒刑，始合乎罪疑惟輕，有
    疑利於被告之原則，為此請求撤銷原處分。
二、按「觀察、勒戒後，檢察官依據勒戒處所之陳報，認受觀察
    、勒戒人有繼續施用毒品傾向者，檢察官應聲請法院裁定令
    入勒戒處所強制戒治，其期間為6個月以上，至無繼續強制
    戒治之必要為止，但最長不得逾1年」，毒品危害防制條例
    第20條第2項後段定有明文。又有無繼續施用毒品傾向之評
    估標準，並非完全以受勒戒人勒戒後之結果為準，勒戒前之
    各種情況，仍應作為評估之依據，依勒戒處所評分說明手冊
    規定，係以「前科紀錄與行為表現」、「臨床評估」及「社
    會穩定度」3項合併計算分數：㈠分數60分以上，判定為有繼
    續施用毒品傾向。㈡50分以下判定為無繼續施用毒品傾向。㈢
    51分至59分間判定者再做整體評估後決定，若判定為有繼續
    施用毒品傾向需加註理由。...而其中之「前科紀錄與行為
    表現」係依毒品犯罪相關司法紀錄、首次毒品犯罪年齡、其
    他犯罪相關紀錄、入所時尿液毒品檢驗、所內行為表現；「
    臨床評估」係物質使用行為、合法物質濫用、使用方式、使
    用年數、精神疾病共病（含反社會人格）、臨床綜合評估（
    含病識感、動機、態度、就醫意願）；「社會穩定度」則係
    依工作、家庭等，作為判斷分數之依據。因此，評斷有無吸
    食毒品傾向，係一具體個案之臨床實務及相關事證等情綜合
    判定，有其相當之專業依據及標準，且涉及專門醫學，又衡
    酌強制戒治之目的，係為協助施用毒品者戒斷毒品之心癮及
    身癮所為之一種保安處分類型，而該評估標準係適用於每一
    位受觀察、勒戒處分之人，具一致性、普遍性、客觀性，綜
    合判斷之結果，倘其評估由形式上觀察無擅斷或濫權等明顯
    不當之情事，法院宜予尊重。
三、經查：抗告人前因施用第二級毒品案件，經原審法院以110
    年度毒聲字第461號裁定令入勒戒處所觀察、勒戒而入所執
    行後，經該所評定結果，其「前科紀錄與行為表現」為25分
    、「臨床評估」為37分、「社會穩定度」則為7分；若以動
    、靜態因子區分，其中「動態因子」為10分、「靜態因子」
    為59分，總計69分，故而判定抗告人有繼續施用毒品之傾向
    ，有該所110年8月25日函附「有無繼續施用毒品傾向證明書
    」及「評估標準紀錄表」附卷可憑。
四、抗告人雖以前揭情詞抗辯，惟查：
　㈠上開評估標準紀錄表確由符合醫師資格之人所為之評斷，並
    無程序違法之情狀；且該評估標準紀錄表記載之評分，除無
    錯誤外，其他均係該所相關專業知識經驗人士，於抗告人觀
    察、勒戒期間，依其本職學能在各該具體項目，就個案之臨
    床實務及相關事證，一一評估後所為之綜合判斷，自得憑以
    判斷抗告人有無繼續施用毒品傾向之證明；且該「有無繼續
    施用毒品傾向評估標準紀錄表」已詳載計算之標準，尚非空
    洞無據，該勒戒處所是綜合評分並依個案之臨床實務及具體
    事證，判定抗告人為「有繼續施用毒品傾向」，抗告意旨主
    張勒戒處所僅以心理認知層面之預知即認定抗告人有繼續施
    用傾向，尚非有理，難以採信。
　㈡再者，法務部為因應毒品危害防制條例之修正及109 年11月1
    8日最高法院刑事大法庭109 年度台上大字第3826號裁定意
    旨，經該部洽請衛生福利部協助研修「有無繼續施用毒品傾
    向評估標準」，邀集專家學者及相關機關研商後，新版之「
    有無繼續施用毒品傾向評估標準說明手冊」及「有無繼續施
    用毒品傾向評估標準紀錄表」，業於110 年3 月26日修正並
    即日起實施，其中關於「前科紀錄與行為表現」之第1 項及
    第3 項之計分方式均有所修正變動，修正前「有無繼續施用
    毒品傾向評估標準說明手冊」關於「前科紀錄與行為表現」
    第1 項「毒品犯罪相關司法紀錄」計分方式為每筆10分，總
    分不設上限，第3 項「其他犯罪相關紀錄」計分方式為每筆
    2 分，總分不設上限，修正後「前科紀錄與行為表現」第1 
    項「毒品犯罪相關司法紀錄」計分方式為每筆5 分，總分上
    限為10分，第3 項「其他犯罪相關紀錄」計分方式為每筆2 
    分，總分上限為10分，足見修正後評分基準已不再對抗告人
    前科紀錄過度評價，而較強調「臨床評估」及「社會穩定性
    」，更無違反比例原則之虞。準此，本案係以110年3月26日
    修正後評分標準，對抗告人進行評估，有該「有無繼續施用
    毒品傾向證明書」、「評估標準紀錄表」各1份在卷可參，
    客觀上並無違法不當之處，抗告意旨以評估標準紀錄表採用
    抗告人之前科紀錄，已違反一罪不兩罰精神及罪疑惟輕原則
    云云。然按我國刑事法對於保安處分與刑罰原則上係採「二
    元主義」（即所謂「雙軌制」）之刑事政策，容許保安處分
    與刑罰併存於刑法體系內，使其分別處遇不同特性之犯罪人
    、各自擔負不同之刑事功能，以改善犯罪人之性行與惡習，
    消弭犯罪人再犯之危險性，達成保障社會之目的與任務。再
    按施用第一、二級毒品者，依毒品危害防制條例第10條原定
    有處罰明文，然基於刑事政策，對合於一定條件之施用者即
    「初犯」及「3年後再犯」者，得依同條例第20條、第23條
    之規定，施以觀察、勒戒或強制戒治等之保安處分，即就觀
    察、勒戒後，有繼續施用毒品傾向之人，繼續採行強制戒治
    之保安處分，而評估有無繼續施用毒品傾向之標準表中，固
    酌採 「前科紀錄與行為表現」，並將與「毒品犯罪相關司
    法紀錄」採計分方式為每筆5 分，總分上限為10分，第3 項
    「其他犯罪相關紀錄」計分方式則為每筆2 分，總分上限為
    10分，即亦作為認定標準之一，固屬無疑，然此並非是以採
    計前科紀錄而對抗告人施以刑罰，故並無何違反一罪不兩罰
    及罪疑惟輕等原則之情事，是抗告人誤解保安處分不同於刑
    罰之本質，此部分之抗告意旨，自屬無理由。另抗告人以其
    戒治會造成監所人滿為患及國家資源之負擔，及其主張僅為
    戒癮治療病人，不需長期限制自由，應使其接續執行其他刑
    期云云，亦均乃徒憑己見，於法無據，難以作為免除強制戒
    治處分之理由。　　　
五、綜上，原審法院依據檢察官之聲請，依毒品危害防制條例第
    20條第2 項規定，裁定抗告人令入戒治處所施以強制戒治，
    其期間為6 個月以上，至無繼續強制戒治之必要為止，但最
    長不得逾1 年，經核並無不合。抗告人仍執上開事由提起抗
    告，指摘原裁定不當，非有理由，應予駁回。　
六、據上論斷，應依刑事訴訟法第412條，裁定如主文。
中　　華　　民　　國　　110 　年　　9 　　月　　23　　日
                  刑事第四庭    審判長法  官  郭玫利   
                                      法  官  陳金虎  
                                      法  官  林臻嫺  
以上正本證明與原本無異。
不得再抗告。
　　　　　　　　　　　　　　　　　　　書記官  楊宗倫
中　　華　　民　　國　　110 　年　　9 　　月　　23　　日